【裁判字號】    96,訴緝,13
【裁判日期】    970922
【裁判案由】    偽造文書
【裁判全文】
臺灣臺北地方法院刑事判決              96年度訴緝字第13號
公  訴  人  臺灣南投地方法院檢察署檢察官
被      告  丙○○
上列被告因偽造文書等案件，經臺灣南投地方法院檢察署檢察官
提起公訴（94年度偵字第3354號），並經臺灣南投地方法院判決
管轄錯誤，移送本院，本院判決如下：
    主      文
丙○○無罪。
    理      由
壹、證據能力部分：
一、按被告以外之人於審判外之言詞或書面陳述，除法律有規定
    者外，不得作為證據，刑事訴訟法第159條第1項定有明文。
    惟被告以外之人於審判外之陳述，雖不符刑事訴訟法第159
    條之1至第159條之4之規定，而經當事人於審判程序同意作
    為證據，法院審酌該言詞陳述或書面陳述作成時之情況，認
    為適當者，亦得為證據；當事人、代理人或辯護人於法院調
    查證據時，知有第159條第1項不得為證據之情形，而未於言
    詞辯論終結前聲明異議者，視為有前項之同意，同法第159
    條之5第1、2項亦規定甚明。本件證人丑○○、庚○○、戊○○、甲○○、黃于恩、陳美佑、周鎮堂、吳伯堯、許成德
    、呂楊媛、呂光宗、闕淑超於調查局訊問時及於檢察官偵訊
    時所為陳述，雖均係本件被告以外之人於審判外之陳述，惟
    被告及檢察官於本院調查證據時，對上開證人陳述內容均答
    稱「無意見」等語（見本院卷(二)第75至78頁），且迄本件言
    詞辯論終結前，均未對該等證據有何不得為證據之情形表示
    聲明異議，復未聲請傳喚該等證人，應視為被告及公訴人均
    同意作為本件訴訟證據使用，復經本院斟酌上開證人言詞陳
    述作成時之情況，認該等證人並無不能自由陳述或其他影響
    其陳述真實性之情況，以該證言作為本件證據，應屬適當，
    故證人丑○○、庚○○、戊○○、甲○○、黃于恩、陳美佑
    、周鎮堂、吳伯堯、許成德、呂楊媛、呂光宗、闕淑超於審
    判外之陳述，於本件均具有證據能力。
二、再者，92年9月1日施行之刑事訴訟法，已酌採英美法系之傳
    聞法則，於第159條第1項明定被告以外之人，於審判外之言
    詞或書面陳述，除法律有規定者外，不得作為證據，用以保
    障被告之反對詰問權。而本法所規定傳聞法則之例外，其中
    關於被告以外之人於審判中若有「死亡」、「身心障礙致記
    憶喪失或無法陳述」、「滯留國外或所在不明而無法傳喚或
    傳喚不到」、「到庭後無正當理由拒絕陳述」等情形，而其
    於檢察事務官、司法警察官或司法警察調查中所為之陳述，
    經證明具有可信之特別情況，且為證明犯罪事實之存否所必
    要者，基於實體發現真實之訴訟目的，依刑事訴訟法第159
    條之3之規定，亦例外地賦與其證據能力。本件證人己○○
    、丁○○於調查局訊問及檢察官偵訊時所為之陳述，雖係本
    件被告以外之人於審判外之陳述，惟證人己○○、丁○○經
    本院依法傳喚、拘提均未到庭，有本院送達證書及拘提結果
    報告書在卷可稽，足見己○○、丁○○確係因所在不明而傳
    喚不到，本院觀察上開證人筆錄製作原因及過程之信用性，
    並斟酌並無不能自由陳述之情形，亦無違法取證或其他瑕疵
    ，而具有可信之特別情況，且該等證人已無從傳訊，為證明
    本件公訴人所指犯罪事實之存否，實有斟酌其先前陳述之必
    要，因認證人己○○、丁○○上開於調查局訊問時及檢察官
    偵訊時所為之陳述，依刑事訴訟法第159條之3第3款規定，
    於本件具有證據能力而得作為證據。又證人寅○○、乙○○
    、子○○、壬○○、辛○○，均經本院以證人身分傳喚到庭
    ，依法命具結後進行交互詰問，而已確保被告之對質詰問權
    利，復經本院於審判程序提示渠等於調查局訊問時、檢察官
    偵訊時及本院作證之證言予被告使其表示意見，而踐行適法
    之調查證據程序，故證人寅○○、乙○○、子○○、壬○○
    、辛○○等人證述之證據能力，亦無缺瑕，合先敘明。
貳、實體部分：
一、公訴意旨略以：被告丙○○於民國88年12月間透過南投縣民
    沙興華（經檢察官為不起訴處分確定）、寅○○、不詳姓名
    年籍之「賴姓男子」等人至南投縣埔里鎮、仁愛鄉等地，假
    借申請報稅、震災、醫療補助及購買未上市股票等名義，以
    每張新臺幣（下同）3,500元至5,000元不等之代價，陸續向
    原住民丑○○、乙○○、子○○、洪嬰花（按應為壬○○）
    、庚○○、戊○○、甲○○、癸○○等人（亦均業經不起訴
    處分確定）收購國民身分證，且以換貼大陸人士照片之方式
    加以偽造，並於偽造完成後，分別持向埔里鎮戶政事務所及
    仁愛鄉戶政事務所申請丑○○等人之戶籍謄本，嗣並將上述
    國民身分證、戶籍謄本交由不知情之永航旅行社業務員黃于
    恩、中山旅行社業務員陳美佑、元和旅行社業務員周鎮堂、
    旭茂旅行社業務員吳伯堯、天海旅行社業務員丁○○等人代
    填具私文書性質之普通護照入出境許可申請書（下稱護照申
    請書）後，持向外交部領事事務局申請護照，使不知情之承
    辦公務人員將丑○○等人申請護照等不實事項登載於職務上
    所掌之文書而行使之，並據以核發護照，丙○○並於取得上
    述護照後，販售予不特定人牟利，因認丙○○涉犯刑法第21
    6條、第210條、第212條、第214條之行使偽造私文書罪、行
    使偽造特種文書罪、行使使公務員登載不實文書罪嫌等語。
二、按犯罪事實應依證據認定之，無證據不得認定犯罪事實；又
    不能證明被告犯罪，應諭知無罪之判決，刑事訴訟法第154
    條第2項、第301條第1項分別定有明文。而所謂認定犯罪事
    實所憑之證據，雖不以直接證據為限，間接證據亦包括在內
    ，然無論直接或間接證據，其為訴訟上之證明，須於通常一
    般之人均不致於有所懷疑，而得確信其為真實之程度者，始
    得據之為有罪之認定，倘其證明尚未達到此一程度，而有合
    理性懷疑之存在時，即無從為有罪之認定，根據「罪證有疑
    ，利於被告」之證據法則，即不得遽為不利於被告之認定。
三、本件公訴人認被告丙○○涉有前開偽造文書犯行，無非係以
    同案被告沙興華、丑○○、乙○○、子○○、壬○○、庚○○、戊○○、甲○○等人及證人寅○○、黃于恩、陳美佑、
    周鎮堂、吳伯堯、丁○○等人於法務部調查局南投縣調查站
    應訊時及於檢察官偵訊時之陳述，及丑○○、乙○○、子○○、壬○○、庚○○、戊○○、甲○○等人之口卡片、丑○○、庚○○、戊○○、甲○○、子○○、壬○○等人國民身
    分證申請書影本、丑○○、戊○○、甲○○之國民身分證影
    本、以丑○○、庚○○、甲○○、癸○○、戊○○、乙○○
    、壬○○、子○○等人名義申請之戶籍謄本申請書、以上述
    人名義填寫之護照申請書及其上所黏貼之變造國民身分證影
    本、以丑○○名義提出申請並獲核發之護照等資料，為其主
    要論據。訊據被告堅決否認涉犯上開犯行，辯稱：伊並未前
    往南投等地向原住民收購國民身分證，亦未換貼大陸人照片
    變造身分證後持以申辦護照出售牟利，伊僅認識證人寅○○
    ，其餘證人沙興華、丑○○、乙○○、子○○、壬○○、庚○○、戊○○、甲○○、黃于恩、陳美佑、周鎮堂、吳伯堯
    、辛○○等人均不認識，亦未曾謀面，向他人收購身分證者
    實係寅○○，寅○○為轉移焦點，且與伊有糾紛，方前往調
    查局誣指伊犯罪等語。
四、經查：
  (一)89年間，南投縣仁愛鄉鄉民丑○○、乙○○、子○○、壬○○、甲○○，及埔里鎮民庚○○、戊○○等人曾分別以數千
    元不等之價格，將渠等國民身分證出售交予他人，嗣因久未
    能取回，故事後均向戶政事務所申辦補發國民身分證一節，
    業據證人丑○○、乙○○、子○○、壬○○、甲○○、庚○○、戊○○證述明確（見臺灣南投地方法院檢察署89年度他
    字第204號卷第73至74頁、第60至61頁、第62至63頁、第64
    至65頁、第67至68頁、第69至70頁、第71至72頁、第116頁
    反面、第128頁反面、同署89年度偵字第2354號卷第34頁）
    ，並有丑○○、子○○、壬○○、庚○○、戊○○、甲○○
    之補領國民身分證申請書在卷可稽（見同上卷第113頁、第1
    14頁反面、第131至134頁），復有南投縣埔里鎮戶政事務所
    96年7月30日埔戶字第0960002376號函、南投縣仁愛鄉戶政
    事務所96年8月1日仁戶字第0960001377號函暨檢附之補領國
    民身分證申請書附卷可證（見本院96年度訴緝字第13號卷(一)
    第68至96頁）。前述丑○○、乙○○、子○○、壬○○、甲○○、庚○○、戊○○等人之身分證交予他人後，未久即遭
    他人以換貼大陸人士照片之方式變造（按換貼身分證照片應
    屬變造行為，公訴意旨認係偽造，容有誤會）身分證，再持
    該變造後之身分證向外交部領事事務局申辦護照，其中子○○部分係於89年1月10日委託永航旅行社持子○○83年2月26
    日補發之身分證及護照申請書提出申辦，惟經外交部領事事
    務局審核為問題件，經通知該旅行社轉知子○○前來說明，
    因迄未前來，故未獲核發護照；丑○○之第M00000000號護
    照係89年3月1日委託元和旅行社持丑○○88年2月8日補領之
    身分證及護照申請書提出申辦，惟因外交部領事事務局接獲
    法務部調查局南投縣調查站通知疑有不法人士變造丑○○身
    分證申辦護照，故未發照；乙○○之第M00000000號護照係8
    9年1月12日委託永航旅行社持乙○○82年3月5日補領之身分
    證及護照申請書提出申辦而申獲；壬○○之第M00000000號
    護照係89年1月10日委託永航旅行社持壬○○75年3月1日核
    發之身分證及護照申請書提出申辦而申獲；庚○○之第M000
    00000號護照係89年2月21日委託元和旅行社持庚○○82年7
    月13日換領之身分證及護照申請書提出申辦而申獲；甲○○
    之第M00000000號護照係89年2月23日委託廣航旅行社持甲○○83年8月27日補領之身分證及護照申請書提出申辦而申獲
    等情，則有外交部領事事務局96年8月10日領一字第0965117
    918號函檢附之子○○、丑○○、乙○○、壬○○、庚○○
    、甲○○護照申請書在卷可稽（見本院96年度訴緝字第13號
    卷(一)第97至105頁）。至於公訴意旨指稱戊○○、癸○○之
    身分證亦遭換貼大陸人士照片之方式變造後，持以申辦護照
    云云，固舉卷內以戊○○、癸○○名義填寫之護照申請書為
    憑（見89年度他字第204號卷第37、38頁），惟經本院向外
    交部領事事務局函查結果，並無戊○○、癸○○二人申辦護
    照之紀錄，此有前揭該局96年8月10日函附卷可考。公訴人
    又認被告透過沙興華、寅○○、不詳姓名年籍之「賴姓男子
    」向原住民丑○○、乙○○、子○○、壬○○、庚○○、戊○○、甲○○、癸○○等人收購國民身分證，以換貼大陸人
    士照片之方式加以偽造完成後，曾分別持向埔里鎮戶政事務
    所及仁愛鄉戶政事務所申請丑○○等人之戶籍謄本，以利向
    外交部領事事務局申請護照等語，惟遍查全卷，公訴人就此
    僅提出申請名義人為乙○○、壬○○、子○○之戶籍謄本申
    請書為證（見89年度他字第204號卷第18至19頁），且該申
    請書所申請者分別係戶長辜美女、戶長石明仁、戶長幸雪玉
    之現戶全戶戶籍謄本，此外並無其他證據可佐，且經本院函
    請南投縣埔里鎮戶政事務所及仁愛鄉戶政事務所檢送提供丑
    ○○、乙○○、子○○、壬○○、庚○○、戊○○、甲○○
    、癸○○等人自88年迄今歷次戶籍謄本申請書資料結果，95
    年1月1日前之戶籍謄本申請書因均已逾資料保存年限而經銷
    燬在案，有前開南投縣埔里鎮戶政事務所96年7月30日函、
    南投縣仁愛鄉戶政事務所96年8月1日函可參，況申請戶籍謄
    本，僅需提出申請人及受託人之國民身分證、本人之委託書
    即可辦理，何以認定本件犯罪行為人係先偽造身分證再持以
    申請戶籍謄本，亦未見公訴人說明。尤有甚者，依我國護照
    申辦規定，成年人申辦護照僅需提出國民身分證並填妥護照
    申請書後，即可辦理，根本無須提出戶籍謄本，此觀丑○○
    、乙○○、子○○、壬○○、甲○○、庚○○等人遭冒名申
    辦護照時僅有提出變造後之國民身分證，亦可印證。則公訴
    人指稱本件行為人取得並變造丑○○等人之身分證後，係先
    持向戶政事務所申請戶籍謄本，以利使用該戶籍謄本向外交
    部領事事務局申請護照云云，尚有未合。
  (二)關於丑○○、庚○○、甲○○、戊○○、癸○○等人國民身
    分證交付之情形，證人丑○○於法務部調查局南投縣調查站
    接受詢問時陳稱：我曾於89年2月間將身分證交給我兒子賴
    嘉明友人沙興華，因我患有肺結核病，沙興華向我表示將替
    我申請醫療補助而將我身分證帶走，並給我三千元，之後於
    3 月初我向沙興華要回身分證，但沙興華表示我的身分證已
    經遺失，因此我於3月初申請遺失補發身分證（見89年度他
    字第204號卷第73至74頁），證人庚○○於調查站證稱：88
    年年底我為了買房子的事情，去找我外甥賴國男老婆的朋友
    「阿華」（我只知道他姓沙），請他幫我訂購房子（我的房
    子在921地震中倒塌），我並將身分證交給他，在89年2月間
    我找「阿華」取回身分證，他告訴我身分證已遺失，他叫我
    重新申請，洗照片的錢是他出的，他並帶我至戶政事務所申
    請補發身分證（見同卷第69至70頁），證人甲○○於偵訊時
    證稱：89年2月間我將身分證交給鄰居沙興華，他說有一個
    好消息，要幫助我，說身分證拿給他就有五千元，但沒說拿
    身分證作何用，當天傍晚他來拿身分證並拿五千元給我，到
    了第3天我跟他要回身分證，他說要辦股票，並說有問題找
    他就好，後來總統選舉我再跟他要，他說身分證已遺失，要
    我去辦補發，故我於89年3月14日去辦理補發（見同卷第116
    頁），證人戊○○亦於調查站證稱：我未變造身分證，大約
    在89年2月中旬左右，沙興華（綽號阿華）向我表示他將幫
    我爭取地震災民之補助款，需要我的身分證辦理，我不疑有
    他，將身分證交予他，沙興華在89年3月5日才將身分證還我
    ，但他交還予我時，身分證上之照片已不見，沙興華向我表
    示該照片是其小孩不慎撕毀，我遂向埔里戶政事務所申請補
    發等語（見同卷第64至65頁），而均證稱係沙興華以申請醫
    療補助、申購房屋、震災補助等為由，向渠等收購身分證，
    查與證人沙興華證稱有分別以辦股票、辦醫療補助、辦組合
    屋、訂房子等理由向甲○○、丑○○、戊○○、庚○○收購
    身分證等語，互核相符（見同卷第119頁）。依證人丑○○
    、庚○○前揭於調查局所證內容，可知渠等係將國民身分證
    交予證人沙興華，而未曾提及與被告丙○○有何關連，證人
    甲○○、戊○○更直言證稱：「不認識丙○○」等語（見同
    卷第72頁、第65頁反面）。而證人沙興華係因居住於埔里鎮
    之寅○○表示欲收集身分證，因而向甲○○、丑○○、戊○○、庚○○、癸○○等五人收購身分證，再將取得之身分證
    交予寅○○，迭據證人沙興華於偵訊時證稱：「我共向四個
    人（指甲○○、丑○○、戊○○、庚○○）拿身分證」、「
    當初是羅旭鳳（按應為寅○○），他住埔里慈濟大愛村263
    號，他跟我說上市公司來買人頭，一人五千元，我可以從中
    賺取一、二千元」、「戊○○我確實有替他辦組合屋，其他
    三人均有拿五千元，是羅某拿給我，我未從中賺錢，後來我
    找羅旭鳳好幾次都找不到人，第一次他有說要寄回來，但後
    來沒寄，也找不到他人」、「我叫他們四人去補辦身分證。
    他們要選總統，我又找不到姓羅的人，我才帶他們去照相，
    叫他們自己去報遺失補發」、「姓羅之人（身分證）拿去沒
    還給我，後來給我，但照片不見了，我問羅某為何不見，他
    說被小孩子弄壞了。我原是要幫組合屋的住戶，羅旭鳳夫婦
    說他們有辦法替人辦150萬元免利息、300萬元3.5%低利貸款
    ，他叫我替他辦事，等房子賣出去後，我可從中一件賺二、
    三千元，羅某的意思是他要替組合屋的人申請行政院的補助
    款，再找人來找地蓋房子，叫我幫他找受災戶」、「甲○○
    的是要辦未上市股票的，戊○○是辦補助的，庚○○也是辦
    未上市股票，丑○○也是買未上市股票。我不認識丙○○及
    闕淑超」（以上見89年度他字第204號卷第119至121頁）、
    「我確實將身分證交給寅○○，身分證沒回來，羅某也有幫
    忙催」（見同卷第129頁）、「認識庚○○、癸○○，他們
    的身分證也是我拿去給姓羅的」、「寅○○說要辦理買賣股
    票，供作人頭的，二人的情形都是一樣。拿了以後，我就交
    給羅某... 後來庚○○、癸○○都有去向羅某要回身分證，
    是我帶他們去，羅某一直說臺北的公司尚未登記好，一直拖
    ... 羅某說若選舉要用（身分證）就自己去辦補發，他一直
    拖，拖到前幾天，羅某現在都完全否認，事實上我不認識丙○○，寅○○我也是到組合屋才認識他的」、「我的部分是
    交給寅○○，其他的我不知道，我是拿庚○○、癸○○、甲○○、戊○○、丑○○。其他子○○、壬○○、乙○○我沒
    拿，也不認識他們」、「我是拿戊○○、庚○○、丑○○及
    甲○○、癸○○的身分證給寅○○，我原是要拿給寅○○，
    並已交給寅○○，羅某再找丙○○過來我家... 」、「...
    寅○○當時沒有錢，還叫我先墊款二萬五千元... 當時我只
    認識寅○○二、三天，在當時另外丙○○事後寅○○才介紹
    給我認識的... 」、「... 我不知道（身分證）有無遺失，
    他們（庚○○等人）一直逼我，我沒辦法，寅○○叫我帶他
    們去辦理遺失，我帶他們去找寅○○的時候，寅○○都避不
    見面... 」（以上見89年度偵字第2354號卷第18至19頁、第
    53至54頁、第82頁）等語綦詳。依沙興華歷次證述內容，均
    直指係因寅○○表示「上市公司來買人頭」、「可辦理低利
    貸款」、「買賣股票」，方應邀向丑○○、庚○○、甲○○
    、戊○○、癸○○等人收取身分證後，將身分證交予寅○○
    ，而未提及於收集身分證之過程中，與被告丙○○有所接洽
    或有何關係，且係收集身分證交予寅○○之後，方經由寅○○介紹而認識丙○○，沙興華於檢察官偵訊調查時，更對寅
    ○○事後任意否認之情多所抱怨。
  (三)另關於壬○○、子○○交付身分證之經過，證人壬○○於調
    查站訊問時陳稱：是88年12月初埔里一位姓葉的先生（姓名
    不詳）到我家裡向我借用身分證，表示借用一星期後將歸還
    ，經我同意後將身分證交給葉先生，他則給我三千元，但他
    後來未歸還，我因九二一震災為辦理以工代賑須使用身分證
    ，故於88年12月底自行向戶政事務所申請補發新身分證等語
    （見89年度他字第204號卷第66至68頁），於本院則證稱：
    有將身分證交予他人，當時人家跟我說可以申請補助，是什
    麼補助我現在忘記了，好像交給一個姓羅的人，只知道他姓
    羅，我印象中是把身分證將給乙○○，但沒看到乙○○把我
    身分證交給誰，有二個男的是和乙○○在一起，我不知道他
    們哪一個姓羅哪一個姓葉，我把身分證將給乙○○時，沒有
    不是我們村子的人在場，交付身分證的好處三千元是乙○○
    拿給我的，我從頭到尾只有跟乙○○接觸，並無其他人就此
    事與我有過接觸等語（見本院96年度訴緝字第13號卷(一)第14
    6至148頁），而僅指證將身分證交予羅姓或葉姓男子，或與
    乙○○接觸，然全未提及被告之名；證人子○○於調查站訊
    問時係稱：同一部落村民乙○○以有人申報減稅為由，向我
    蒐購身分證，代價為四千元，乙○○當場交付，我乃將身分
    證交由乙○○，我們部落內我知道尚有壬○○也曾將身分證
    交給乙○○，我不認識丙○○（見89年度他字第204號卷第6
    2至63頁），於本院則證稱：我在89年間曾將身分證拿給乙○○以約三千元代價借給人家，隔一段時間才拿回來，沒有
    見過借用者，我是去乙○○家將身分證交給他，錢是乙○○
    轉交給我，印象中我是將身分證交給乙○○，我只認識姓羅
    的，我記得身分證是交給乙○○，交付身分證時僅我與乙○○二個人，並無其他人在場，壬○○也不在，我所述羅姓友
    人就是寅○○，他是埔里人，我跟乙○○就是經過寅○○介
    紹才認識的，借證件可以領錢的事是乙○○告訴我的，我不
    知此事是否與寅○○有關等語（見本院96年度訴緝字第13號
    卷(一)第152至153頁），而亦證稱係將身分證交予乙○○，更
    表示不認識本件被告丙○○。訊據證人乙○○並不否認有將
    自己及子○○、壬○○之身分證交予他人，其雖於偵訊時證
    稱「是姓朱的人跟我拿身分證」等語（見89年度他字第204
    號卷第128頁反面），惟於本院則證稱：921地震過後，埔里
    一個姓羅的人帶了幾個朋友到我家，說要借身分證，有錢可
    以領，所以我就找了子○○、壬○○一起過來借身分證給姓
    羅的朋友，跟姓羅的朋友一起來的那幾個人我不認識，也不
    知道他們姓什麼等語（見本院96年度訴緝字第13號卷(一)第15
    0頁反面），而坦承其與子○○、壬○○將身分證交予羅姓
    友人，依其所描述羅姓友人「住在埔里街上、年紀與伊相仿
    、在南投開庭時有見過」等特徵（見同卷第152頁），及寅
    ○○坦承自乙○○處收取身分證並自承曾住在埔里慈濟大愛
    村263號等情（見本院96年度訴緝字第13號卷(二)第39頁反面
    ），足見其所稱「羅姓友人」確為寅○○無訛；嗣經提示前
    揭偵訊筆錄後，證人乙○○雖改稱：我們身分證是交給和羅
    姓友人一起來的人（朱姓男子）云云，惟亦證稱現已對該朱
    姓男子長相無印象，亦無印象有無見過在庭被告，羅姓男子
    有跟我提過丙○○這個名字，但我不知道他是不是去我們家
    向我們借身分證的人之一等語（見同卷第151、152頁），足
    見其亦難以確認被告丙○○究否為向其與子○○、壬○○收
    購身分證之人。
  (四)又查關於本案偵辦經過，係化名為A1之寅○○向法務部調查
    局南投縣調查站提出檢舉，經該站進行調查後，移請臺灣南
    投地方法院檢察署檢察官偵辦，有法務部調查局南投縣調查
    站刑事案件函送書、法務部調查局南投縣調查站89年3月1日
    （89）投法信第890359號書函、A1調查筆錄在卷可稽（見89
    年度偵字第2354號卷第15頁、89年度他字第204號卷第10頁
    反面、第27至31頁），並據寅○○於偵訊時供稱：「... 我
    知道他們拿那麼多身分證是要做不法用途，但不知道是要偽
    造護照用的，愈感覺不對才會去找調查員... 」等語明確（
    見89年度偵字第2354號卷第45頁反面）。查A1即寅○○於88
    年12月31日於南投縣調查站提出檢舉時，係指稱：「（問：
    你今日到本站來所為何事？）我是來檢舉丙○○涉嫌收購身
    分證變造後，持向境管局申請中華民國護照出售牟利乙事。
    、「... 大約在12月22日或23日左右，丙○○到我家向我表
    示他有意要收購身分證，每張以新臺幣一萬元的代價購買，
    並願意給我仲介費用每人二萬元，我當時因為921震災後財
    產受損嚴重，需錢孔急，乃不疑有他，即答應為他尋找收購
    身分證對象。」、「我答應為他介紹後，過了二天，大約是
    12月25日左右，丙○○又來找我，我即帶他到南投縣仁愛鄉
    中正村向乙○○夫妻二人、壬○○及子○○夫妻等五人分別
    收購身分證，當時我僅係介紹他們認識，即由丙○○與他們
    各別自行商洽。」、「我當時不知道丙○○要我仲介對象收
    購身分證係要作何用途，但事後我愈想愈不對，我懷疑他可
    能是要利用這些收購來的身分證加以偽變造後，申請中華民
    國護照或從事其他不法用途，所以才來貴站舉發。」、「（
    問：丙○○以何理由向他們收購身分證？）我只帶丙○○去
    介紹他們認識，之後我就在旁飲酒，朱某以何理由向渠等收
    購身分證我就不清楚。」等語（見89年度他字第204號卷第2
    9至31頁）；另於89年2月10日前往南投縣調查站指稱：「我
    今日到貴站來是為繼續提供丙○○涉嫌收購身分證偽變造後
    持向外交部領事局申請護照出售牟利情事。」、「丙○○於
    今（89）年2月初打電話給我向我表示他有透過他的友人（
    姓名年資不詳）又取得幾張身分證，他的友人會在2月10日
    與我聯絡並交給我該等身分證，丙○○並要我於當日送上臺
    北交給他。本（10）日丙○○友人即帶來三張身分證，分別
    為丑○○、徐文榮及葛貴美三人，並請我務必於本（10）日
    晚間送至臺北交給朱某，另外他還會在明（11）日再交給我
    三、四張身分證，我取得丑○○等三張身分證後，因為懷疑
    丙○○可能還是要利用這些身分證偽變造後申請護照，所以
    我特地提供丑○○等三人身分證影本交給貴站參考。」等語
    （見同卷第26頁反面至27頁），而指稱其曾應丙○○要求，
    介紹丙○○向乙○○、壬○○及子○○收購身分證，並提出
    丙○○友人要求轉交予丙○○之丑○○等人身分證三張供調
    查員參考，事後因懷疑丙○○收購身分證涉及不法用途，方
    提出檢舉云云。惟查，證人寅○○除經手介紹收購乙○○、
    壬○○、子○○等人身分證之事宜外，尚以「上市公司買人
    頭」、「可辦理低利貸款」、「買賣股票」等為由，向沙興
    華徵求身分證，沙興華因而向甲○○、丑○○、戊○○、庚○○、癸○○等五人收購身分證，再將取得之身分證交予寅
    ○○，事後庚○○等人因身分證遲未交還而催討時，寅○○
    更要求沙興華帶庚○○等人前往戶政事務所辦理掛失補發，
    迭據證人沙興華於偵訊時證述明確（見89年度他字第204號
    卷第119至121頁、第129頁、89年度偵字第2354號卷第18至1
    9頁、第53至54頁、第82頁），已詳如前述，足見寅○○實
    係經手本件全部身分證（乙○○、子○○、壬○○、丑○○
    、庚○○、戊○○、甲○○、癸○○共八人）之人，其參與
    程度甚深。證人寅○○雖於本院證稱：我有將乙○○、子○○身分證交給被告，因為被告說要申報稅務，所以需要這些
    人的證件，所以我拿他們二人的身分證給被告等語（見本院
    96年度訴緝字第13號卷(二)第37頁反面），惟關於乙○○、子
    ○○、壬○○部分，證人寅○○除否認有經手壬○○身分證
    ，而與證人乙○○所證齟齬外，就乙○○、子○○部分，其
    先證稱：「我有將乙○○、子○○身分證交給被告」、「因
    為被告說要報稅務，所以需要這些人的證件。所以我拿他們
    二人的身分證給被告，收取的時間、地點我忘記了，印象中
    是在埔里組合屋那裡，將證件交給被告」，嗣又改稱：「東
    西不是我轉交的，而是我帶被告和他一名朋友，一起到仁愛
    鄉的山上乙○○的家去，由乙○○、子○○自己將身分證交
    給被告」、「（問：你所述陪同被告與你一起去乙○○家的
    人，是否姓王或姓賴？）我不知道，我忘記了。而且除了那
    次之外，我再也沒有看到被告那位朋友」等語（見同卷第37
    頁反面至38頁、第39頁反面），前後已有不一，亦與證人壬○○於本院證稱：係將身分證交給姓羅之人（見同卷第146
    頁反面），及證人子○○於本院證稱係逕將身分證交予乙○○，交付時無其他人在場（見本院96年度訴緝字第13號卷(一)
    第153頁），並非吻合；另就沙興華、丑○○、庚○○、甲○○、戊○○、癸○○部分，寅○○更於本院否認有透過沙
    興華取得庚○○等人之身分證（見同卷第37頁反面、第39頁
    反面），而顯與證人沙興華偵訊時之證述內容不合。另詢以
    先前是否曾前往法務部調查局南投縣調查站檢舉被告丙○○
    涉嫌收購身分證從事不法行為一事，證人寅○○竟證稱：「
    當時是調查站為了被告原先承諾要辦張學友演唱會，結果收
    了錢沒有辦的事情，通知我去做筆錄」、「... 被告當時沒
    有告訴我蒐集身分證的用途，而且那次筆錄也不是我去檢舉
    的，是調查站通知我去的，事情也是他們自己問我的」、「
    （問：是否於調查站訊問時指稱因懷疑被告蒐集身分證用途
    ，涉及不法，所以才檢舉等語？）那是因為調查站的人問我
    ，我怕有不法的事情，所以才這樣說... 」等語（見同卷第
    37頁反面、第39頁），而否認有前往調查站檢舉被告收集身
    分證後加以變造以申辦護照牟利之情，惟經核與卷內其以A1
    為化名所製作之調查局訊問筆錄明確指訴係檢舉丙○○收購
    身分證用以申辦護照出售牟利之內容，截然不同。
  (五)關於甲○○、丑○○、庚○○、戊○○、癸○○、壬○○、
    乙○○、子○○等人護照手續辦理部分：
    1.甲○○之護照辦理過程，依證人即辦理甲○○護照之中山
      旅行社業務員陳美佑於調查站訊時證稱：甲○○護照申請
      作業係我受己○○之託辦理，該身分證是否遭偽變造我並
      不清楚等語（見89年度他字第204號卷第83至84頁），及
      證人己○○證稱：甲○○護照係我介紹李世民直接與中山
      旅行社接洽辦理，係李世民直接與中山旅行社聯繫，我並
      未經手甲○○申辦護照過程，丙○○未透過我拿身分證去
      辦理護照或買機票等情（89年度他字第204號卷第140至14
      3頁、89年度偵字第2354號卷第53頁反面），均未提及與
      被告丙○○有關。
    2.丑○○、庚○○護照辦理過程，受託處理之證人即元和旅
      行社人員周鎮堂證稱：丑○○、庚○○二人之護照申辦，
      依電腦檔案紀錄，本公司係受臺北市九九旅行社委託代為
      申辦，丑○○部分係九九旅行社呂先生委託，庚○○部分
      則係九九旅行社呂楊媛所委託，本公司並未與賴、宋二人
      直接聯繫，其等身分證由何人所偽變造我並不清楚等語（
      見89年度他字第204號卷第90至91頁）；證人即九九旅行
      社人員呂楊媛證稱：不認識庚○○，其護照申請書亦非我
      委託元和旅行社代為申請，整個事情我不知情，我不認識
      丙○○、闕淑超二人（見同卷第156至157頁）；另原經營
      九九旅行社之證人呂光宗則證稱：我自78年開始經營九九
      旅行社，至87年12月12日轉讓給劉淑慧，我不認識丑○○
      ，其護照申請書並非我委託元和旅行社申請，我不認識丙○○、闕淑超，丑○○護照申請書部分我不知情，元和旅
      行社卻說係我辦理，應有人冒用我的資料等語（見同卷第
      158至159頁）。依上開證人所述，均無從認定係被告丙○○委託辦理丑○○與庚○○之護照事宜。
    3.另戊○○、癸○○護照部分，經查外交部領事事務局並無
      該二人申辦護照紀錄，有該局96年8月10日領一字第09651
      17918號函可證（本院96年度訴緝字第13號卷(一)第97頁）
      ，惟依公訴人所提出之證據，則有該二人之護照申請書在
      卷可按（見89年度他字第204號卷第37至38頁）。查該護
      照申請書「代申請人」一欄雖記載「旭茂T/S吳」等字樣
      ，惟證人即旭茂旅行社副董事長吳伯堯證稱：戊○○、癸○○之護照申請書並非本公司所辦理，本公司所申請之護
      照均係由正安旅行社許成德先生來收件統一辦理，且本公
      司規定公司代辦之護照均需由各承辦人加蓋刻有本公司名
      稱的職章才可以送件，戊○○、癸○○之申請書未蓋本公
      司章，應非本公司所辦理，我不認識戊○○、癸○○、丙○○、闕淑超等語（見同上卷第75至76頁）；證人即正安
      旅行社業務員許成德亦證稱：戊○○、癸○○護照申請書
      並非我委託旭茂旅行社吳伯堯代為申請，此兩件護照申請
      非旭茂旅行社送件，亦非我經手辦理，據我經驗判斷，這
      兩件係當事人親自送件至外交部，由於外交部在審核上如
      有問題會詢問申請人，在代申請人上署名旭茂旅行社應是
      為了避免受外交部查驗，另據我了解，旭茂旅行社在代申
      請人處係採蓋章之方式，並非採手寫方式，即使是手寫，
      亦需寫出承辦人姓名及聯絡電話，這兩件僅寫旭茂T/S，
      所以我能確定並非出於旭茂旅行社，我不知道該二人身分
      證上照片遭偽變造情形、為何人所變造，我亦不認識丙○○等語（見本院卷第150至151頁）。是依證人吳伯堯、許
      成德前開所證，亦無從確認戊○○、癸○○護照申請書係
      何人委託送件辦理，遑論與被告丙○○有何關係。
    4.至於辦理乙○○、壬○○及子○○護照之永航旅行社業務
      員黃于恩雖於調查站訊問時證稱：該三本護照係受天海旅
      行社業務代表丁○○之委託代辦等語（見89年度他字第20
      4號卷第77頁反面），另證人即天海旅行社業務員丁○○
      接受調查員訊問時證稱：乙○○、壬○○、子○○護照係
      本公司辛○○經理交待我處理，係一位朱先生（姓名不詳
      ）打電話要我去收申辦護照相關資料，我將資料透過天海
      旅行社交由永航旅行社黃于恩代為申辦，我與朱先生係辛○○介紹認識，壬○○、乙○○護照辦妥後已交給朱先生
      ，子○○部分因證件不全，但當事人迄未補送，故未核發
      護照等語（同上卷第152至154頁）。證人辛○○於調查局
      訊問時係稱：「有關壬○○護照申請書係丙○○委託代辦
      ，我則交由本公司業務員丁○○辦理」等語（見同卷第15
      4頁），於本院則證稱：「（問：當時調查員給你看過三
      個人的護照申請書，對於壬○○、乙○○、子○○之護照
      申請書有無印象？）沒有印象。」、「（問：同次訊問時
      ，有提到將丙○○交付的資料拿給業務丁○○去處理等語
      ？）有。」、「（問：是否記得丙○○交什麼東西給你？
      ）現在完全不記得了。」、「（問：你是否記得當時一共
      經手幾個人的身分資料？）沒有印象。」等語，經詢以先
      前是否見過被告，則答稱：「剛入庭時對他並沒有印象，
      現在有一點模糊但不確定。」等語（以上見本院96年度訴
      緝字第13號卷(一)第148至149頁）。是證人辛○○於調查局
      訊問時雖指稱壬○○之護照係丙○○委託辦理云云，惟於
      本院則證稱對筆錄內容及被告面孔並無印象等語，而難以
      確認其陳述之真實性；證人丁○○於調查局訊問時陳稱係
      辛○○介紹之「朱先生」委託辦理護照，惟所述並非明確
      ，經本院依法傳喚、拘提證人丁○○均未到庭，則其先前
      所述是否可信，亦無法確認，而尚無從遽信為真。
五、綜前各節，本件遭換貼照片變造後用以申辦護照之丑○○等
    八人之身分證，其中丑○○、庚○○、甲○○、戊○○、癸○○身分證，係證人沙興華應證人寅○○之要求而收集，並
    交予寅○○；另乙○○、子○○、壬○○部分，則係乙○○
    應寅○○之邀找來子○○、壬○○等人，一同交付身分證予
    寅○○，而全數由寅○○經手，寅○○甚而負責交付現金予
    提供身分證者，於身分證未能取回時，更有指示補辦之舉，
    證人沙興華於偵訊時更指責寅○○一再拖延身分證取回之事
    ，及事後完全否認等情，顯見寅○○就本件收集身分證行為
    參與介入甚深。寅○○於本院雖指證係被告丙○○要求伊代
    為介紹收購身分證之對象，故介紹乙○○、子○○二人提供
    身分證云云，惟嗣又否認曾前往調查站檢舉丙○○涉嫌收購
    身分證用以變造後申辦護照一事，其前後所述明顯矛盾不一
    ，縱依其調查局檢舉陳述內容，亦僅敘及乙○○、子○○、
    壬○○、丑○○等人提供身分證部分，而未及於本件公訴人
    所指收購身分證之全部事實。再者，寅○○所述交付乙○○
    、子○○、壬○○身分證之經過，已與乙○○、子○○、壬○○等人所證明顯不合，其始終否認曾透過證人沙興華取得
    丑○○、庚○○、甲○○、戊○○、癸○○之身分證一節，
    亦與沙興華所證全然不符，堪認寅○○就本件事實經過，與
    其他人所證情節均有不同，就其負責出面經手收購本件全部
    身分證之重要事實，更有迴避閃躲之情，則寅○○當時前往
    調查局檢舉被告丙○○之目的為何？本件對於被告之指訴內
    容是否可信？均值存疑。又關於交付身分證之經過，證人丑
    ○○、庚○○、甲○○、戊○○均僅證稱係交予證人沙興華
    ，而未提及被告丙○○，甲○○及戊○○更陳稱不認識丙○○，證人乙○○、子○○及壬○○復未直接指認被告丙○○
    ，至於其餘證人陳美佑、己○○、周鎮堂、呂楊媛、呂光宗
    、吳伯堯、許成德、黃于恩、丁○○、辛○○、闕淑超等人
    所述，亦均不足作為不利於被告認定之依據，本件自難僅以
    寅○○單獨一人且有疑義之指證，遽為被告犯罪之認定。被
    告辯稱並未見過庚○○、壬○○等交付身分證之原住民，亦
    未收購身分證加以變造後申辦護照出售牟利等語，應屬可採
    。
六、綜上，本件依公訴人所提出之證據，尚不足以證明被告涉犯
    公訴人所指本件收購國民身分證，以換貼大陸人士照片方式
    變造後，持向戶政事務所申請戶籍謄本，並申請護照販售牟
    利之犯罪；此外，復查無其他積極證據，足資證明被告確有
    公訴意旨所指偽造文書犯行。本件既不能證明被告犯罪，依
    法應為被告無罪之諭知。
據上論斷，應依刑事訴訟法第301條第1項，判決如主文。
本案經檢察官葉惠燕到庭執行職務
中    華    民    國    97    年    9     月    22    日
                  刑事第十一庭  審判長法  官  劉方慈
                                      法  官  江俊彥
                                      法  官  林庚棟
以上正本證明與原本無異。
如不服本判決，應於判決送達後10日內，向本院提出上訴狀；上
訴書狀應敘述具體理由，未敘述上訴理由者，應於上訴期間屆滿
後20日內補提上訴理由書於本院。
                                      書記官  殷玉芬
中    華    民    國    97    年    9     月    26    日


司法院資訊處製作；財團法人民間司法改革基金會備份。
